臺灣高等法院臺南分院刑事判決　　100年度上更(一)字第103號
上　訴　人　臺灣臺南地方法院檢察署檢察官
上　訴　人
即　被　告　陳志東
選任辯護人　查名邦律師　扶助律師
上列上訴人因被告毒品危害防制條例案件，不服臺灣臺南地方法
院98年度訴字第1470號中華民國99年10月15日第一審判決（起訴
案號：臺灣臺南地方法院檢察署98年度偵字第6873號），提起上
訴，判決後，經最高法院第1次發回更審，本院判決如下：
    主  文
原判決關於持有毒品部分撤銷。
陳志東販賣第一級毒品，累犯，處有期徒刑拾陸年，扣案之第一
級毒品海洛因貳拾伍包（合計淨重參點玖肆公克，含空包裝總重
陸點陸貳公克），均沒收銷燬之，扣案之新台幣壹仟元、削尖塑
膠鉗子2支、剪刀1支、夾鏈袋37個均沒收。
    事  實
一、陳志東曾於民國92年間因竊盜等罪，經臺灣臺南地方法院判
    處有期徒刑1年2月確定，經與前案殘刑合併執行及減刑後，
    甫於97年2月11日縮刑期滿執行完畢，猶不知悔改。其明知
    海洛因為毒品危害防制條例第2條第2項第1款所規定之第一
    級毒品，未經許可不得販賣、持有，竟意圖販賣營利，於98
    年5月11日下午5時許，有綽號毅仔之成年男子以公用電話撥
    打陳志東所使用之0000000000號行動電話，相約交易，適警
    方接獲線報，指稱陳志東有販賣毒品之嫌疑，員警張俊雄、
    莊弘志及另一組員警遂至被告家中附近埋伏，因見陳志東騎
    機車外出，遂在後跟監，同日18時10分許，在台南縣永康市
    ○○○路264巷191弄11號前產業道路上，陳志東將一包海洛
    因交付予毅仔，毅仔交付1,000元予陳志東時，張俊雄立即
    上前圍捕，毅仔脫逃，陳志東當場為警查獲，並在該處草叢
    ，扣得陳志東、毅仔丟棄之1,000元鈔、海洛因1包，其後復
    在台南縣永康市○○街310巷46號陳志東住處，扣得其餘毒
    品海洛因24小包及0000000000、0000000000（起訴書誤載為
    000000000號）、0000000000號行動電話3支、及陳志東所有
    供販賣毒品所用之削尖塑膠鉗子2支、剪刀1支、及供預備販
    賣毒品所用之夾鏈袋37個等物而得悉上情。
二、案經台南縣警察局新化分局報請臺灣台南地方法院檢察署檢
    察官偵查起訴。
    理  由
一、程序方面：
    被告辯稱阿毅所還之1,000元，因伊被查獲送到新化分局後
    ，要買便當，請員警劉弘志幫伊買便當，順便也請偵查隊的
    人吃便當及飲料，所以阿毅還伊的1,000元已經買便當及飲
    料只剩下410元伊有帶去看守所，扣案之1,000元係後來警察
    再另外拿出千元鈔充當，無證據能力云云。惟查扣案之1,00
    0元確係員警在案發現場當場所查扣，有扣押筆錄、扣押物
    品目錄表可憑，且證人莊弘志於原審針對被告所辯上情已結
    證並無此事，並稱當時買便當的錢好像是隊長出的等語，證
    人張俊雄亦結證「不可能，我們辦案的開銷，該公家出的就
    由公家出」等語，參以被告被查扣之1,000元本應扣案，果
    如被告所言，員警先以之購買便當，再將剩下的錢還給被告
    ，而警員再以自己的千元鈔扣案，則員警因辦案而仍需花用
    渠等所有之1,000元扣案，顯與當理不合，被告所辯顯無足
    取。
二、實體方面：
    訊據被告陳志東，固坦承於96年5月11日為警於上揭地點查
    獲，並經警扣得共25包之海洛因等情，惟矢口否認有販賣海
    洛因之犯行，辯稱毅仔之男子是之前在釣蝦場向伊借錢，當
    天要還伊錢，而相約在上開地點見面，而伊帶海洛因在身上
    ，是因伊手骨折，要毅仔幫伊施打海洛因，員警係故意放走
    毅仔，且警方未將針筒移送，而故意以販賣毒品罪移送伊云
    云。惟查：
(一)、被告與毅仔於上揭時、地見面，且被告將1包海洛因交給毅
    仔，毅仔則將1千元交給被告等情，業據被告於警詢自白「
    （警方於上述時、地親眼目睹該名綽號叫毅仔男子拿新台幣
    1,000元給你，而你卻將1小包一級毒品海谷因拿給毅仔，而
    毅仔發現警方後立即逃逸是否屬實？‥‥）警方看見我拿毒
    品給毅仔及毅仔拿新台幣1,000給我是屬實」，證人即查獲
    本案之員警張俊雄於原審亦結證：「當天下午我們去他家埋
    伏的時候，看到陳志東騎機車出來，我們就跟蹤他，在臺南
    縣永康市○○○路264巷191弄11號前產業道路親眼看到他拿
    毒品給對方，對方拿錢給他，交易過程我親眼看到，所以我
    們就上前去盤查」、「（在現場查獲的物品為何？）1包海
    洛因及新台幣1,000元」、「（海洛因）在我們上前盤查旁
    的草堆裡面，當時1,000元是被告本來握在手上，後來又丟
    在地上」，員警莊弘志亦於原審結證：「（剛才說看到現金
    1,000元及海洛因在草叢，你有沒有親眼看到1,000元及海洛
    因在草叢？）我有親眼看到在草叢，是我們一起找到的」等
    語，經核被告上揭自因與證人張俊雄、莊弘志前開證詞相符
    ，並有扣案之毒品、及1,000元（已入庫）可佐，被告確有
    交付海洛因1包予毅仔，並接獲毅仔所交付之1,000元，已經
    明確。
(二)、扣案之1,000元，被告雖稱係毅仔於一週前向伊借款而於當
    日償還伊之款項，惟被告於98年5月12日於偵查中供稱伊與
    母親同住，母親已70幾歲，在做資源回收，同日於原審訊問
    時供承當時無工作，沒有經濟來源，且因有施用毒品花費比
    較大，顯見被告當時經濟狀況不佳，衡情被告果真有借錢給
    他人，必對該人有所了解，以便得以追討，確保其債權，然
    被告對於毅仔該人則稱：不知道真實姓名，是油漆工，曾與
    他一起工作過，認識3個多月，他沒有手機等語，則被告既
    不知毅仔之真實姓名，又無從與毅仔聯絡，被告竟會於一週
    前借錢給毅仔，即與常情有違，況毅仔果真係向被告借款而
    於當日還款，被告何須於案發當時交付毒品給毅仔（被告所
    辯係要毅仔幫伊施打毒品不足採言，詳如後述），該毅仔之
    人交付1,000元顯非清償積欠被告之借款。
(三)、被告辯稱毅仔係為還債而交付該1,000元，且伊係因手骨折
    請毅仔幫伊施用，始交付毒品給毅仔云云，惟查被告先前確
    有骨折，固為實情，惟被告於原審已供稱其手傷係於98年1
    月底受傷，2月初開刀，從2月初就包著紗布支架，並有打石
    膏，至98年4月底已拆除石膏（原審卷2第162頁），且被告
    當天係騎機車外出至案發地點與毅仔見面，此為被告供認之
    事實，再員警於案發現場查獲後，並至被告家中搜索，被告
    在其家中尚能以右手夾住香煙，此有照片附於警卷可憑（警
    卷第13-29、13-30頁），則以被告被查獲前已能騎機車，被
    查獲後在其家中右手尚能拿香煙，顯見被告右手當時並非不
    能拿取物品，已甚為明顯。
(四)、被告於警詢供稱其於案發當天上午10時許，在其家中，以海
    洛因摻食鹽水後放入針筒注射於左手腕之方式施用毒品，於
    偵查中亦坦承於上午10時在家中有施用海洛因，雖改稱係以
    海洛因摻在香煙內吸的，惟均未供稱伊當時施用毒品必需借
    助他人幫忙，參以被告於檢察官聲請羈押而於原審法官訊問
    時，供稱：「（是否曾經請家人或是朋友幫你施打海洛因？
    ）有請朋友幫忙，沒有請家人幫忙」、「（曾經請過那些人
    施打？）請過阿毅、阿城2人，各2-3次‥‥」、「（之前曾
    經請阿毅、阿城等人幫你施打海洛因都在何處？）也都在（
    永康區○○○○路那邊」（聲羈卷第7、8頁），則被告先前
    有請阿毅、阿城施打海洛因，均非在被告家中甚為明確，而
    被告於被查獲當天早上既然在其家中不論是以海洛因煙摻入
    香煙中，或是以注射方式施用海洛因，已均不需借助他人之
    力，而能以其自己1人之力施用毒品無疑，是被告所辯伊當
    時手痛無法自行注射，係為請毅仔幫伊施打云云，顯係編串
    之詞，顯難採信。
(五)、被告又辯稱案發當時，警方有查扣針筒，惟因要辦伊販賣毒
    品罪，而未將列為證物，移送檢方，且員警莊弘志亦稱對針
    筒有印象云云。惟查證人張俊雄於原審結證「（在現場查獲
    的物品為何？）一包海洛因及新台幣1,000元」、「（中山
    北路的現場有無發現注射針筒？）印象中沒有，這件查獲沒
    多久我就調離單位，我看到的只有毒品跟錢」、「（被告說
    他有注射針筒，但被你們丟棄，有無這種情況？）沒有」等
    語明確（原審卷2第192頁）；而證人即莊弘志亦證稱：「（
    有沒有可能有發現針筒，但被你們丟棄的情況？）如果有發
    現，就不會丟棄‥‥只記得1,000元及海洛因的部分」等語
    ，並無被告所辯莊志弘證稱有印象等情，況參以被告所供針
    筒之情節，於本院前審供稱：「（被警查獲當天針筒為何會
    掉在地上？）警察叫我把口袋的東西拿出來放在地上，警察
    叫我手指地上的東西讓他們拍照，所以我才會把毒品、針筒
    丟在地上」，然果如此，警方所拍攝現場毒品之照片，應會
    同時顯現毒品及針筒，惟卷附在現場之照片並無針筒，有照
    片可憑，亦經被告坦承「照片上沒有拍到針筒」（本院上訴
    卷第59頁），況員警於查獲現場根本不知被告嗣後會為如何
    之答辯，豈有可能當時即故意將針筒隔離或不列入扣押物品
    而移送？被告所辯顯與事理不符，不足採信。
(六)、綜上所述，被告確有交付毒品海洛因予毅仔，並收取毅仔交
    付之1,000元，而其所辯係要毅仔幫伊施打毒品，及毅仔清
    償借款之說已均不足採信，則被告顯係將毒品海洛因販售並
    已交付給毅仔，並自毅仔手中取得價金1,000元，洵堪認定
    。
(七)、按販賣毒品乃違法行為，非可公然為之，亦無公定價格，容
    易分裝並增減份量，而每次買賣之價量，輒因買賣雙方關係
    之深淺、資力、需求量及對行情之認知、來源是否充裕、查
    緝是否嚴緊、購買者被查獲時供出購買對象之風險評估等因
    素，而異其標準，非可一概而論，而販賣毒品之利得，除被
    告坦承犯行或價量俱臻明確外，委難察得實情，販賣之人從
    價差或量差中牟利之方式雖異，其意圖營利之販賣行為則同
    一，職是之故，即使未經查得實際販賣之利得，但除非別有
    事證，足認係按同一價量委買或轉售，確未牟利外，尚難執
    此遽認非法販賣之證據有所未足，而認無營利之意思，或阻
    卻販賣犯行之追訴。本件被告自承經濟狀況不佳，其施用毒
    品花費較大，與該名毅仔間又非有特殊情誼，彼等自無平價
    轉讓毒品自負風險之理，足認被告有販賣毒品藉以營利之意
    圖。綜上所述，被告之所辯，均無足採，本件事證明確，應
    予依法論科。
三、法律適用：
(一)、比較新舊法部分：
    被告行為後，毒品危害防制條例業於98年5月5日立法院通過
    修正，經總統於98年5月20日公布，於同年5月22日生效，其
    中：
、被告行為時之毒品危害防制條例第4條第1項係規定：販賣第
    一級毒品者，處死刑或無期徒刑；處無期徒刑者，得併科新
    臺幣1千萬元以下罰金。行為後已修正規定：販賣第一級毒
    品者，處死刑或無期徒刑；處無期徒刑者，得併科新臺幣2
    千萬元以下罰金。
、修正後毒品危害防制條例第17條第1項規定：「犯第4條至第
    8條、第10條或第11條罪，供出毒品來源，因而查獲其他正
    犯或共犯者，減輕或免除其刑；第2項並增定：「犯第4條至
    第8條之罪於偵查及審判中均自白者，減輕其刑。」本件被
    告於偵審中，並未承認有意圖營利販入及賣出毒品海洛因之
    行為，且其雖稱係向「大胖」之男子販入毒品，惟其於偵查
    中供稱「（大胖如何聯絡？）我現在記不起來，但有將電話
    提供給警方」等語，而其於警詢則稱「該大胖男子的年籍資
    料我不知道，年約40歲左右，因為他經常在電子遊藝場內，
    所以我都到電子遊藝場內找他向他購買毒品海洛因」，顯然
    並無提供大胖電話一事，是其亦無供出來源，因而破獲之得
    減輕刑責之情事。
、綜上所述，綜合比較毒品危害防制條例新舊法之規定，自應
    適用被告修正前毒品危害防制條例第4條第1項規定處斷。
(二)、核被告所為，係犯修正前毒品危害防制條例第4條第1項之販
    賣第一級毒品罪，。被告販賣前持有海洛因之低度行為，為
    販賣之高度行為所吸收，不另論罪。
(三)、被告有事實欄所述之前案科刑及易科罰金執行完畢等情，有
    臺灣高等法院被告前案紀錄表1份在卷可按，其於5年之內故
    意再犯本件有期徒刑以上之罪，為累犯，應依法就罰金刑部
    分加重其刑（至於死刑、無期徒刑部分則依法不得加重）。
(四)、復按犯罪之情狀顯可憫恕，認科以最低度刑仍嫌過重者，得
    酌量減輕其刑，刑法第59條定有明文，鑑於國內毒品海洛因
    泛濫，因販毒者供應毒品予施用者，危害他人身心健康，並
    導致嚴重危害社會安寧秩序，政府乃立法嚴禁販賣毒品，並
    以高度刑罰來遏止毒品氾濫之問題，惟本院酌以刑法第57條
    各款所列事項以及其他一切與犯罪有關之情狀後，認為：被
    告販賣所得僅1,000元，其販賣毒品數量非多，與一般大盤
    、中盤之毒梟迥然不同，並非重大不赦，若科以法定最輕本
    刑無期徒刑，仍屬情輕法重，且難謂符合罪刑相當性及比例
    原則，是其犯罪情狀在客觀上足以使人感覺過苛而引起一般
    之同情，尚非無可憫恕，爰依刑法第59條規定酌量遞減輕其
    刑。
四、撤銷改判之理由：
    原審為被告論罪科刑之判決，固非無見，惟被告所為係犯販
    賣第一級毒品罪，原審只論以持有第一級毒品罪，即有未當
    ，被告上訴意旨，以其持有毒品之行為應為施用毒品之行為
    所吸收，雖無足取，惟檢察官上訴意旨，以被告所為係構成
    販賣毒品罪而指摘原判決不當，則為有理由，自應予撤銷改
    判。審酌被告正值青壯年紀，竟不知自愛，已有多項毒品前
    科，素行不佳，其於審理期間態度反覆，在未查證明確檢警
    偵辦情形，竟直接以難堪言詞責難警方偵辦手段（例如以激
    烈嚴詞抗議警方將伊所有扣得之新台幣（下同）1,000元現
    鈔拿去購買便當等雜物，事後警方另將同種類鈔票塞入扣押
    物品內，故數度強烈要求本院調查鈔票指紋以查明其事；以
    及警方於其住處搜索查扣其手機後，任意使用其所有手機直
    至同年7月間，顯見警員有嚴重瀆職云云，然事後查證結果
    ，該手機原為被告女友許莉莉所有，借予被告使用，因被告
    經警查獲後，證人許莉莉為使用該手機門號，乃另行重新申
    辦SIM卡，因而才會有該手機雖經查扣後，仍持續有通聯紀
    錄存在之情形，根本並無警方使用手機情事，但被告不明事
    理，審理期間動輒以難堪言詞怒罵警方，態度令人難以忍受
    ），對周遭人物亦動輒以敵視態度對待，甚至令到場接受訊
    問之證人感受不友善及恐懼情況，均見其犯後態度惡劣等一
    切情狀，量處如主文所示之刑，以示儆懲。至扣案之第一級
    毒品海洛因25包（合計淨重3.94公克；外包裝亦因沾有毒品
    ，無法剝離，視同毒品，一併宣告沒收），不問屬於犯人與
    否，應依毒品危害防制條例第18條第1項前段規定宣告沒收
    並銷燬之；扣案之1,000元係被告販賣毒品所得之物，削尖
    塑膠鉗子2支、剪刀1支係被告所有供其分裝毒品之用，業據
    被告於偵查中供明，而其分裝之毒品既可供販賣之用，上該
    物品，為供販賣毒品所用之物，均應依毒品危害防制條例第
    19條第1項之規定沒收，夾鏈袋37個供被告預備販賣毒品所
    用之物且為其所有，應依法沒收。至於扣案之0000000000號
    行動電話雖為被告販賣毒品所用，惟無證據足認係被告所有
    ，爰不予沒收，另0000000000、0000000000行動電話，與本
    案販賣毒品犯行無涉，自無庸沒收。
據上論結，應依刑事訴訟法第369條第1項前段、第364條、第299
條第1項前段、修正前毒品危害防制條例第4條第1項、第19條第1
項、第18條第1項前段規定、刑法第11條、第47條、第59條、第
38條第1項第2款判決如主文。
本案經檢察官吳忠賢到庭執行職務。
中    華    民    國   100    年    10    月    12    日
                  刑事第五庭    審判長法  官  楊明章
                                      法  官  黃國永
                                      法  官  趙文淵
以上正本證明與原本無異。
如不服本判決應於收受送達後10日內向本院提出上訴書狀，其未
敘述上訴理由者，並得於提起上訴後10日內向本院補提理由書（
均須按他造當事人之人數附繕本）「切勿逕送上級法院」。
                                      書記官  呂宬樂
中    華    民    國   100    年    10    月    12    日
本案論罪科刑法條全文：
修正前毒品危害防制條例第4條第1項：
販賣第一級毒品者，處死刑或無期徒刑；處無期徒刑者，得併科
新臺幣1千萬元以下罰金。